---
title: "Analiza przyczyn stopniowego karłowacenia śledzi oceanicznych wyławianych w Europie"
author: "Szymon Dziegielewski"
date: "`r format(Sys.time(), '%d %B %Y')`"
output:
  html_document:
    toc: true
    toc_float: true
---

```{r setup, include=FALSE}
knitr::opts_chunk$set(
  message = FALSE,
  warning = FALSE,
  error = FALSE,
  echo = FALSE
)
set.seed(23)
```

# Executive summary
Analiza została przeprowadzona w celu zbadania przyczyn stopniowego karłowacenia śledzi oceanicznych wyławianych w Europie.
Zbiór danych, który został użyty do poniższej analizy obejmuje pomiary śledzi oraz warunków w jakich żyją na przestrzeni ostatnich 60 lat.
Dane zostały poddane analizie korelacji w celu sprawdzenia zależności pomiędzy poszczególnymi cechami. Analiza wykazała wpływ temperatury jako główną przycznę.

# Użyte biblioteki
```{r biblioteki, echo = TRUE}
library(DT)
library(dplyr)
library(ggplot2)
library(knitr)
library(plotly)
library(ggcorrplot)
library(caret)

```

```{r funkcje}
theme_set(theme_bw())

barfill <- "#4271AE"
barlines <- "#1F3552"

```

# Ładowanie i czyszczenie danych

## Wstęp

Kolumny w zbiorze danych to:

- **length**: długość złowionego śledzia [cm];
- **cfin1**: dostępność planktonu [zagęszczenie Calanus finmarchicus gat. 1];
- **cfin2**: dostępność planktonu [zagęszczenie Calanus finmarchicus gat. 2];
- **chel1**: dostępność planktonu [zagęszczenie Calanus helgolandicus gat. 1];
- **chel2**: dostępność planktonu [zagęszczenie Calanus helgolandicus gat. 2];
- **lcop1**: dostępność planktonu [zagęszczenie widłonogów gat. 1];
- **lcop2**: dostępność planktonu [zagęszczenie widłonogów gat. 2];
- **fbar**: natężenie połowów w regionie [ułamek pozostawionego narybku];
- **recr**: roczny narybek [liczba śledzi];
- **cumf**: łączne roczne natężenie połowów w regionie [ułamek pozostawionego narybku];
- **totaln**: łączna liczba ryb złowionych w ramach połowu [liczba śledzi];
- **sst**: temperatura przy powierzchni wody [°C];
- **sal**: poziom zasolenia wody [Knudsen ppt];
- **xmonth**: miesiąc połowu [numer miesiąca];
- **nao**: oscylacja północnoatlantycka [mb].

## Ładowanie danych

```{r import-danych, cache=TRUE, echo=TRUE}
df.raw <- read.csv("./dane/sledzie.csv", na.strings = "?")
```

## Obsługa wartości pustych

W zbiorze danych są znaczne braki w wartościach dla kolumn: `cfin1`, `cfin2`, `chel1`, `chel2`, `lcop1`, `lcop2`, `sst`.
Wartości puste dla poszczególnych kolumn zostały zastąpione średnią wartością dla grupy stworzonej po kolumnach: `xmonth` i `totaln`. W większości przypadków kolumny, w których występowały wartości puste miały taką samą wartość dla podanej grupy.

```{r wartosci-puste, echo=TRUE}
df <- df.raw %>%
  group_by(xmonth, totaln) %>%
  mutate(
    cfin1 = ifelse(is.na(cfin1), mean(cfin1, na.rm = TRUE), cfin1),
    cfin2 = ifelse(is.na(cfin2), mean(cfin2, na.rm = TRUE), cfin2),
    chel1 = ifelse(is.na(chel1), mean(chel1, na.rm = TRUE), chel1),
    chel2 = ifelse(is.na(chel2), mean(chel2, na.rm = TRUE), chel2),
    lcop1 = ifelse(is.na(lcop1), mean(lcop1, na.rm = TRUE), lcop1),
    lcop2 = ifelse(is.na(lcop2), mean(lcop2, na.rm = TRUE), lcop2),
    sst = ifelse(is.na(sst), mean(sst, na.rm = TRUE), sst)
  ) %>%
  ungroup %>%
  as.data.frame()

df.row <- nrow(df)
df.col <- ncol(df)
```

# Podsumowanie danych
Dane zawierają **`r df.row`** wierszy oraz **`r df.col`** kolumn. Poniżej przedstawione zostało posumowanie poszczególnych kolumn. 

```{r podsumowanie-danych}
df_summary <- summary(df)
kable(df_summary[, 1:7])
kable(df_summary[, 8:14])
kable(df_summary[, 15:16])
```

# Analiza danych

## Rozkład wartości kolumn
### Długość złowionego śledzia [cm]

```{r hist-length}

ggplot(df, aes(x = length)) +
  geom_histogram(
    aes(y = ..density..),
    binwidth = .5,
    color = barlines,
    fill = barfill
  )
```

### Dostępność planktonu [zagęszczenie Calanus finmarchicus gat. 1]

```{r hist-cfin1}

ggplot(df, aes(x = cfin1)) +
  geom_histogram(
    aes(y = ..density..),
    binwidth = .5,
    color = barlines,
    fill = barfill
  )
```

### Dostępność planktonu [zagęszczenie Calanus finmarchicus gat. 2]

```{r hist-cfin2}

ggplot(df, aes(x = cfin2)) +
  geom_histogram(
    aes(y = ..density..),
    binwidth = .5,
    color = barlines,
    fill = barfill
  )

```

### Dostępność planktonu [zagęszczenie Calanus helgolandicus gat. 1]

```{r hist-chel1}

ggplot(df, aes(x = chel1)) +
  geom_histogram(
    aes(y = ..density..),
    color = barlines,
    fill = barfill
  )

```

### Dostępność planktonu [zagęszczenie Calanus helgolandicus gat. 2]

```{r hist-chel2}

ggplot(df, aes(x = chel2)) +
  geom_histogram(
    aes(y = ..density..),
    color = barlines,
    fill = barfill
  )
```

### Dostępność planktonu [zagęszczenie widłonogów gat. 1]

```{r hist-lcop1}

ggplot(df, aes(x = lcop1)) +
  geom_histogram(
    aes(y = ..density..),
    color = barlines,
    fill = barfill
  )

```

### Dostępność planktonu [zagęszczenie widłonogów gat. 2]

```{r hist-lcop2}

ggplot(df, aes(x = lcop2)) +
  geom_histogram(
    aes(y = ..density..),
    color = barlines,
    fill = barfill
  )

```

### Natężenie połowów w regionie [ułamek pozostawionego narybku]

```{r hist-fbar}

ggplot(df, aes(x = fbar)) +
  geom_histogram(
    aes(y = ..density..),
    binwidth = .04,
    color = barlines,
    fill = barfill
  )

```

### Roczny narybek [liczba śledzi]

```{r hist-recr}

ggplot(df, aes(x = recr)) +
  geom_histogram(
    aes(y = ..density..),
    color = barlines,
    fill = barfill
  )
```

### Łączne roczne natężenie połowów w regionie [ułamek pozostawionego narybku]

```{r hist-cumf}

ggplot(df, aes(x = cumf)) +
  geom_histogram(
    aes(y = ..density..),
    binwidth = .01,
    color = barlines,
    fill = barfill
  )

```

### Łączna liczba ryb złowionych w ramach połowu [liczba śledzi]

```{r hist-totaln}

ggplot(df, aes(x = totaln)) +
  geom_histogram(
    aes(y = ..density..),
    color = barlines,
    fill = barfill
  )

```

### Temperatura przy powierzchni wody [°C]

```{r hist-sst}

ggplot(df, aes(x = sst)) +
  geom_histogram(
    aes(y = ..density..),
    binwidth = .1,
    color = barlines,
    fill = barfill
  )

```


### Poziom zasolenia wody [Knudsen ppt]

```{r hist-sal}

ggplot(df, aes(x = sal)) +
  geom_histogram(
    aes(y = ..density..),
    binwidth = .01,
    color = barlines,
    fill = barfill
  )
```

### Miesiąc połowu [numer miesiąca]

```{r hist-xmonth}

ggplot(df, aes(x = xmonth)) +
  geom_histogram(
    aes(y = ..density..),
    binwidth = .1,
    color = barlines,
    fill = barfill
  )

```

### Oscylacja północnoatlantycka [mb]

```{r hist-nao}

ggplot(df, aes(x = nao)) +
  geom_histogram(
    aes(y = ..density..),
    color = barlines,
    fill = barfill
  )
  
```

## Długość śledzia w czasie

```{r plot-len}
df.grouped <- df %>% select(X, recr, xmonth, length) %>%
  group_by(recr) %>%
  mutate(year = min(X)) %>%
  ungroup %>%
  select(year, xmonth, length) %>%
  group_by(year, xmonth) %>%
  summarize(length = (mean(length))) %>%
  arrange(year, xmonth) %>%
  distinct %>%
  ungroup %>%
  mutate(year = match(year, unique(year))) %>%
  mutate(year = year + 2022 - 60)

length_plot <-
  ggplot(df.grouped, aes(x = year, y = length)) + geom_point() + geom_smooth(method ='lm')
ggplotly(length_plot)
```


## Korelacja zmiennych

```{r korelacja}

ggcorrplot(cor(df))
  
```

W przypapadku zmiennej `length` zauważamy silną ujemną korelację z zmienną temperatury `sst`; w mniejszym stopniu z oscylacją północnoatlantycką `nao`.
Słaba dodatnia korelacja występuje z natężeniem połowów w regionie `fbar`, zagęszczeniem planktonu Calanus helgolandicus gat. 1 `chel1` i zagęszczeniem planktonu widłonogów gat. 1 `lcop1`

# Regresja



```{r regresja-init, cache=TRUE}

inTraining <- createDataPartition( y = df$length ,p = .75, list = FALSE)
training <- df[ inTraining,]
testing  <- df[-inTraining,]
ctrl <- trainControl(method = "repeatedcv", number = 2, repeats = 5)
```

```{r regresja, cache=TRUE}
fit  <- train(length ~ ., data = training, method = "rf", trControl = ctrl, ntree=20)
fit
```

## Wyniki modelu

Poniżej znajduje się wykres atrybutów, które w największym stopniu wpływają na karłowacenie się śledzi.

```{r regresja-wynik, echo=FALSE}
plot(varImp(fit, scale = FALSE), top=10)
```

Na jego podstawie można wywnioskować, że największą przyczyną karłowacenia się śledzi jest wzrost temperatury `sst`. Kolejne, lecz mniej istotne przyczny to natężenie połowów w regionie `fbar` oraz dostępność planktonu widłonogów `lcop1` i `lcop2`.
